臺灣高等法院刑事判決　　　　　　　　　　　　九十一年度上更(二)字第五七三號
　　上　訴　人　臺灣士林地方法院檢察署檢察官
　　被　　　告　丙○○
　　選任辯護人　黃德賢
右上訴人因侵占等案件，不服臺灣士林地方法院八十四年度訴字第四九一號，中華民
國八十五年十二月二十日第一審判決（起訴案號：臺灣士林地方法院檢察署八十三年
度偵字第七二九八號），提起上訴，判決後經最高法院第二次發回更審，本院判決如
左：
    主  文
原判決撤銷。
丙○○意圖為自己不法之所有，而侵占業務上持有之物，處有期徒刑拾月。
    事  實
一、丙○○為內湖證券股份有限公司（下稱內湖證券公司）之董事長兼總經理，係該
    公司之商業負責人，實際負責該公司之財務調度及管理，該公司於民國（下同）
    七十九年十、十一月間先後向丙○○承租其私人所有，位於臺北市○○區○○路
    四段五十號一至七樓及地下室之房屋作為營業場所，其中一、六、七樓係預備作
    為經營綜合證券商之用，嗣因綜合證券商部分不及提出申請，內湖證券公司乃與
    丙○○達成協議，自八十年七月一日起解除該部分之租賃契約，並於八十年七月
    二十日檢具解除租賃契約協議書呈報台灣證券交易所股份有限公司，詎丙○○不
    甘上開樓層八十年七、八、九月份每月新台幣（下同）一百三十二萬元五千元之
    租金平白受損，且逢股市低迷不堪賠損，竟意圖為自己不法所有，於八十年（起
    訴書誤為八十三年）七月二十三日假藉內湖證券公司支付內湖實業股份有限公司
    （下稱內湖實業公司，該公司於八十年七月二十四日辦妥設立登記，負責人為莊
    某之妻戊○○）顧問費三百九十七萬五千元為名，而將其業務上持有之內湖證券
    公司之三百九十七萬五千元，以支付顧問費名義，其中二百十七萬五千元係以內
    湖證券公司簽發ＰＮ0000000號支票一張予內湖實業公司，由內湖實業公
    司於同年七月三十一日轉存入內湖實業公司兌領後，再由內湖實業公司轉存入丙○○於世華商業聯合銀行之六一二九－八號帳戶，另外一百八十元則係以「沖抵
    預付款」方式處理，而將之侵占入己，嗣並為掩飾其侵占犯行，指示其公司不知
    情之會計人員陳東桓，將此不實之事項，以支付內湖實業公司八十年七、八、九
    三月顧問費各一百三十二萬五千元之會計科目，登載於內湖證券公司之會計帳冊
    上。
二、案經法務部調查局臺北市調查處移送台灣士林地方法院檢察署檢察官偵查起訴。
    理  由
一、被告丙○○於本審審理時經合法傳喚無正當理由未到庭，惟本院前審審理時被告
    矢口否認有何侵占及將不實事項登載於內湖證券公司會計帳冊上之犯行，辯稱：
    (一)內湖證券公司於七十九年十月二十七日，向被告承租坐落臺北市○○區○○路
    四段五十號之二、三樓，租金每月一百七十五萬元，八十年四月起調整為每月一
    百九十二萬五千元，又於七十九年十一月二日承租同棟一、四、五、六樓，租金
    亦為每月一百七十五萬元，八十年四月起，因營運困難，被告主動減收六十萬元
    後，為一百一十五萬元，同年七月一日起，因增設發電機、不斷電系統及其他資
    訊設備並增用六樓及七樓部分場地，另減少一樓全部及六樓部分，按租約規定提
    高租金十七萬五千元，計每月租金為一百三十二萬五千元，該租金支出資料，因
    承辦職員丁○○到職後不久，於八十年七月二十三日處理時，即因錯開傳票以支
    付顧問費方式列帳，經稽核人員發覺，乃將開列之支票三紙（票號ＰＮ0000
    000--0）金額分別為一百五十萬元、一百五十萬元及九十七萬五千元作廢，
    丁○○不察，仍在同日製作之○七二九二號傳票，猶記以相同金額，會計科目仍
    為顧問費，惟因實際上確為租金，故陳某誤以使用前開大樓四、五層部分，需減
    少每月六十萬元之租金，再重複扣除四、五、六月共三個月之溢付款，即扣除一
    百八十萬元（實際上四、五樓層之租金已自一百九十二萬五千元減收六十萬元後
    ，成為一百三十二萬五千元），僅支付二百十七萬五千元，被告因係加拿大華僑
    ，常返加拿大經營事業，乃在八十年五月二十五日授權內湖證券公司將支付被告
    個人之租金直接交內湖實業公司代收，然因被告另兼內湖證券公司董事長，該公
    司於八十年六月三十日常務董事會決議支付被告顧問費四百萬元，故丁○○乃因
    此而誤解，復因當時被告人在國外，出納乙○○於八月九日離職，俟同月十五日
    被告返國，知悉上情，即向辦理簽證之環球聯合會計師事務所呈報說明報告列帳
    錯誤，又因堅持「不變更原憑證原則」及租金或顧問費均為費用科目並不影響當
    年之損益或稅負，故未予作會計分錄之調整，倘被告有意侵占公司款項，何庸如
    此陳報﹖亦因此陳報，會計師當年之財務簽證採無保留意見，並於事後出具此費
    用為租金之陳報予檢察官。又被告之八十年度綜合所得稅，經配偶戊○○於申報
    時，因疏漏申報該筆三百九十七萬五千元租金屬實，又因被告不服於八十二年五
    月十五日申請復查，嗣於查核各筆收入時自行發覺租金收入漏報之事，乃於八十
    三年七月七日收受復查決定書前二週，即八十三年六月二十五日自動申報租金收
    入，經國稅局內湖稽徵所八十三年七月二十五日以財北國稅內湖徵字第八三○○
    九三四一號函知補本稅及加計利息，而法務部調查局台北市調查處通知被告應訊
    之時間尚在補稅後二日之同年六月二十七日，是亦可知上開費用確為給付租金而
    非顧問費，內湖證券公司支付被告個人，與被告身為該公司董事長無關，實無任
    何侵占之犯行，否則以前揭常務董事會決議，儘可正大光明受領四百萬元，何必
    費盡心思僅收二百十七萬五千元而已。至帳目記載錯誤，純係被告出國期間，職
    員丁○○一時誤解所致，因既非被告授意，自亦不生違反商業會計法犯行。被告
    於八十四年間，因內湖證券公司經營困難，乃無償免除該公司八十年間租金七百
    萬元，被告因此遭稅務機關認定漏報贈與稅，是內湖證券公司積欠被告債務甚多
    ，上開二百十七萬五千元確屬租金收入，被告實不需巧立名目，將之列為顧問費
    而予侵占云云。
二、惟查被告確有以顧問費名義自內湖証券公司取得三百九十七萬五千元之事，除據
    被告坦承不諱外，並有支票、帳冊及轉帳傳票影本在卷可稽。其中二百十七萬五
    千元係以內湖證券公司簽發ＰＮ0000000號支票一張予內湖實業公司，由
    內湖實業公司於同年七月三十一日轉存入內湖實業公司兌領後，再由內湖實業公
    司轉存入丙○○於世華商業聯合銀行之六一二九－八號帳戶，另外一百八十元則
    係以「沖抵預付款」方式處理，此由內湖證券公司八十年七月二十三日轉帳傳票
    上載明：「預付款項沖四、五、六月預付款」，金額為一百八十萬元」，另二百
    十七萬五千元項目載明：「七月二十三日，二八一一一號【即支票號碼】」（見
    偵查卷第十二頁轉帳傳票），故此部分之事實堪以認定。被告雖辯稱內湖證券公
    司八十年七、八、九份實際有租用臺北市○○區○○路四段五十號一、六、七樓
    房屋，每月租金一百三十二萬五千元，內湖證券公司支付內湖實業公司之顧問費
    ，實際上即為該三月份之租金，並無侵占情事。然查內湖證券公司於七十九年十
    月二十七日向被告承租坐落臺北市○○區○○路四段五十號之二、三樓，租金每
    月一百七十五萬元，八十年四月起調整為每月一百九十二萬五千元，又於七十九
    年十一月二日承租同棟一、四、五、六樓（含七樓頂使用權），租金亦為每月一
    百七十五萬元，作為營業場所，其後內湖證券公司向台灣證券交易所呈報略謂：
    本公司目前只適合從事承銷業務，故經與出租人協議後，承租範圍內之一、六及
    七樓之租金，自八十年四月一日起每月減少租金六十萬元，其後更與出租人即被
    告於八十年七月十五日達成協議，自八十年七月一日起租賃範圍內之一、六、七
    樓停止租用，解除租賃契約，並於八十年七月二十日具函呈報台灣證券交易股份
    有限公司，此情有租賃契約書二份、說明書、（解除契約）協議書各一份及內湖
    證券公司八十年七月二十日（80 ）湖證字第一００三二號函等影本附卷可稽（
    一審卷第一０二頁至第一二一頁）。證人即內湖證券公司之董事甲○○，於八十
    三年六月十九日法務部調查局調查人員問及何以在八十年七月二十三日轉帳傳票
    上簽名預付內湖實業公司八十年七、八、九月顧問費時，證稱：該筆顧問費係依
    丙○○指示所為，其只是事後在傳票上簽字，由於內湖證券所有管理事務均係董
    事長丙○○負責，內湖證券何以要支付顧問費予內湖實業公司，其並不清楚云云
    （見偵查卷第八頁）。雖其於偵查中改稱內湖證券公司在八十年七、八、九月有
    使用四、五、六樓房屋，該三百九十七萬五千元之顧問費應是付租金的錢云云（
    見偵查卷第一五０頁)，姑不論證人甲○○係以推測之詞證稱該筆費用「應該」
    係付租金，其證詞之證明力容有疑義，若內湖證券公司確有於八十年七至九月份
    繼續向被告承租上開樓層，身為董事之證人甲○○何以不確定該筆為數不少之款
    項確係用於支付租金，且若果內湖證券公司確有繼續使用該樓層房屋之事實，何
    以不逕以租金之會計科目登載帳冊，竟以毫無會計憑証之顧問費科目記載，實難
    以自圓其說。而證人於案發時之供述較少權衡其利害得失或受他人干預，依經驗
    法則，較諸事後翻異其案發之初所為之陳述為可信，故除有可證明其後更異之詞
    與事實相符，或其初供係屬虛偽者外，自不宜任意捨棄初供而不採 (最高法院八
    十年台上字第五一０九號、八十七年台上字第一六００號判決參照），是證人甲○○於調查局最初之陳述較少權衡其利害得失或受他人干預，較為可採。
三、次查依卷附之內湖證券帳冊資料，內湖證券公司於八十年七月至九月之租金支出
    ，係每月一百九十二萬五千元 (見偵查卷第十八頁反面），而支付予內湖實業公
    司之顧問費，則係另記載於帳冊會計科目為「勞務費用」之部分 (見偵查卷第十
    九頁反面、第二十九頁），「租金支出」與「勞務費用」為不同之會計科目，斷
    無記載錯誤之理。被告另辯稱伊於八十年七月二十三日向內湖證券公司實際收取
    之金額為二百十七萬五千元，而非三百九十七萬五千元，該款係內湖證券公司支
    付八十年七、八、九月份租賃伊所有房屋（即台北市○○區○○路四段五十號四
    、五層樓及六、七樓部分場地）之租金，因承辦職員丁○○錯開傳票而以支付顧
    問費方式列帳，經稽核人員發覺，乃將開列之三紙支票（票號為第二八一０四至
    二八一０六號）作廢，另簽發第二八一一一號、面額二百十七萬五千元之支票支
    付，該款係租金支出，與顧問費無關，從該支票存根聯載明為租金一節可知等語
    。然查依卷附之帳冊資料並無更正字樣，雖依卷附上開第二八一一一號支票存根
    「結存」欄下有以印戳加蓋之「租金」字樣，並有「丁○○」之印章加蓋其上，
    惟查證人即前內湖證券公司之會計丁○○於本院本審審理時到庭證稱：「‧‧‧
    ‧存根上面的印章我沒有看過，並不是我蓋的。那印章是我的沒錯，存根上的印
    章並非我蓋的。存根上所蓋的『租金』章也不是我蓋的」「（你是否有將應該付
    給丙○○的租金誤列為付給丙○○的顧問費的情形？）應該是沒有。（是否有知
    道你們公司後來有通知會計師更正的事情？）我不知道」等語（本院本審九十一
    年八月二日訊問筆錄）。參以證人即會計丁○○係東吳大學商學院會計系畢業之
    專業會計人員，其當無於如被告辯稱誤載ＰＮ0000000至ＰＮ00000
    00號存根聯之科目後，於同一日第二度誤載ＰＮ0000000號之科目係顧
    問費之理。足見該「租金」之記載並非八十年七月二十三日原有之記載，存根上
    的印章亦非丁○○蓋上，該張ＰＮ0000000號存根結存之下印戳蓋有「租
    金」字樣，係事後臨訟所添加，被告辯稱因承辦職員丁○○錯開傳票而以支付顧
    問費方式列帳云云，顯不足採。
四、再查證人即內湖證券公司監察人張秉仁，於檢察官偵查時證稱其並不知有該筆三
    百九十七萬五千元支付租金之事，有關該筆顧問費之支出其並不知情等語 (見偵
    查卷第二十七頁、第九十五頁）；證人即臺灣證券交易所股份有限公司稽核人員
    張錫寬，於八十年十月二十八日前往內湖證券察核時，該公司之職員對於系爭顧
    問費之服務項目並不知情（見本院上訴審卷第三十四頁、第三十五頁），且被告
    於八十一年四月三十日申報八十年度綜合所得稅時，亦未申報上開其所謂之租金
    所得三百九十七萬五千元，而係於調查機關開始調查本案後（按調查機關係於八
    十三年六月十九日先行傳喚本案證人即內湖證券之董事甲○○），始遲至八十三
    年六月二十五日自動補繳該筆租賃所得，復有財政部臺北市國稅局內湖稽徵所八
    十四年四月十日財北國稅內湖徵字第八四００四０八八號函文附卷可按。被告另
    辯稱其發現租金被誤列為顧問費後，即於八十年八月十五日由內湖證券公司發函
    予查核會計師欽建慶，說明係誤列，可見其無侵占之意云云，並據提出內湖証券
    公司八十年八月十五日致環球會計師事務所（欽建慶會計師）函為證（見偵查卷
    第八十一頁），另聲請傳訊證人即會計師欽建慶證實其事。然查上開函文係內湖
    證券公司所發文，被告身為該公司之負責人，是否確係於八十年八月間製作而非
    臨訟補行製作，已有疑問，況證人即會計師欽建慶亦無法提出其會計事務所確有
    收到內湖證券公司上開函文之明確證據以佐其說，而其所稱該函係內湖證券公司
    人員當面交付云云（見原審卷第七十六頁），亦與常情有悖，經查證人欽建慶係
    內湖證券之會計師，被告以不實之事項登載於會計帳冊，與該證人自身有利害關
    係，其前開證言應屬事後迴護被告之詞，核不足採。
五、被告復辯稱：內湖證券公司支付其「租金」三百九十七萬五千元，而會計人員誤
    列為「顧問費」之時期，其本人在國外，不在國內，雖據被告提出護照為證（影
    本附卷，原本發還），然查被告指示所屬會計人員於會計帳冊如何記載，非必於
    記載當時同時為之，其在出國前預為指示，亦無可能。且被告行為時通訊已甚為
    發達，即使被告人在國外，亦有聯絡可能，是尚難端憑其有出國之事實，即推認
    被告無指示會計人員在帳冊上為不實登載之事。況證人甲○○於調查人員調查時
    已明白指出內湖證券公司之財務及經營，均由被告一人獨斷獨行（見偵查卷第十
    頁），若非出自被告之指示，內湖證券公司所屬會計人員豈敢擅作主張而將租金
    改列為顧問費。被告又辯稱依內湖證券公司八十年六月三十日常務董事會決議，
    一年得支領「顧問費」四百萬元，可能會計人員因此將租金誤列為顧問費云云，
    惟縱認內湖證券公司八十年六月三十日常務董事會之決議為真，其數額為一年四
    百萬元，亦與被告所領取之顧問費三個月三百九十七萬五千元不符，被告所辯無
    非飾卸之詞，自不足採。
  綜合以上卷證資料可知，八十年七、八、九月間被告與內湖證券間就上開樓層之租
  賃契約確已解除，已無應付租金之事實，被告所稱該三百九十七萬五千元係屬八十
  年七、八、九月份租金，因會計人員不知，誤列為「顧問費」云云，即非事實。綜
  上所述，被告所辯，要屬卸責之詞，不足採信，其犯行堪以認定，應依法論科。
六、查被告為內湖證券公司之董事長兼總經理，總攬該公司之財務調度及管理，內湖
    證券公司供調度之款項自係其因執行業務而持有之物，核被告所為，係犯刑法第
    三百三十六條第二項之業務侵占罪及修正前商業會計法第六十六條第一項第一款
    之罪，所犯二罪，有方法結果之牽連關係，應依刑法第五十五條從一重之業務侵
    占罪論處。被告利用不知情之會計人員犯罪，應論以間接正犯。又商業會計法第
    六十六條第一項第一款，業於八十四年五月十九日修正公布，改列為第七十一條
    第一項第一款（本條款於八十七年十月二十九日、八十九年四月二十六日修正時
    並未更動，無法律變更，比較新舊法之問題）並提高其罰金刑，比較新舊法，應
    以舊法有利被告，依刑法第二條第一項但書之規定，應適用有利被告之舊法。原
    審未加詳察，遽認不能證明被告犯罪，諭知無罪之判決，尚有未洽，檢察官上訴
    意旨指摘原判決不當，為有理由，應由本院將原判決撤銷改判。爰審酌被告犯罪
    之動機、手段、目的、智識程度、其所侵占之數額、犯罪所生之損害，及犯罪後
    猶飾詞狡辯等一切情狀，量處如主文所示之刑，以示懲儆。
七、台灣士林地方法院檢察署移送併辦意旨指被告丙○○夥同其妻戊○○二人，於八
    十五年五月起至八十七年九月止，基於概括之犯意，意圖為自己不法之所有，利
    用掌管內湖證券公司經營權之機會，以偽造不實之估價單及買賣合約之方式，連
    續挪用內湖證券公司之資金達三千一百零二萬五千四百七十元，且偽掩飾上開罪
    行，竟擅改會計憑證內容。復於八十六年六月二十八日，以不實之鑑價報告，高
    估不動產價值後，以內湖證券公司名義，動支七千五百萬元購買其本人名下之台
    北市○○區○○路四段五十號地下一、二樓停車場，圖利自己四千七百八十萬元
    ，因認被告涉有侵占、違反商業會計法、背信等罪嫌等語。然查本件被告所犯業
    務侵占罪之時間為八十年七月間，而移送併辦所指被告犯侵占、違反商業會計法
    、背信等罪之時間係八十五年五月起至八十七年九月止，二者相隔達四年九月之
    久，難認有何連續犯、牽連犯等裁判上一罪之關係，故本院無從併辦，應退還檢
    察官另行處理。
據上論斷，應依刑事訴訟法三百六十九條第一項前段、第三百六十四條、第二百九十
九條第一項前段、刑法第二條第一項但書、第三百三十六條第二項、第五十五條、修
正前商業會計法第六十六條第一項第一款、罰金罰鍰提高標準條例第一條，判決如主
文。
本案經檢察官蔡瑞宗到庭執行職務。
中      華      民      國    九十一    年      十      月     十七     日
                              臺灣高等法院刑事第十七庭
                                  審判長法  官  陳  正  雄
                                        法  官  許  宗  和
                                        法  官  許  錦  印
右正本證明與原本無異。
如不服本判決應於收受送達後十日內向本院提出上訴書狀，其未敘述上訴之理由者並
得於提起上訴後十日內向本院補提理由書（均須按他造當事人之人數附繕本）。
                                        書記官  楊  妙  恩
中      華      民      國    九十一    年     十       月     十八     日
附錄：本判決論罪科刑法條全文
刑法第三百三十六條第二項：
對於業務上所持有之物，犯前條第一項之罪者，處六月以上五年以下有期徒刑，得併
科三千元以下罰金。
